【裁判字號】    98,交聲,2515
【裁判日期】    980921
【裁判案由】    違反道路交通管理處罰條例聲明異議
【裁判全文】
臺灣桃園地方法院交通事件裁定        98年度交聲字第2515號
原處分機關  交通部公路總局新竹區監理所中壢監理站
異  議  人
即受處分人  甲○○
上列異議人因違反道路交通管理處罰條例案件，對於交通部公路
總局新竹區監理所中壢監理站民國98年9 月9 日以壢監裁字第裁
53-DB0000000號違反道路交通管理事件裁決書所為之處分，聲明
異議，本院裁定如下：
    主  文
原處分撤銷。
甲○○汽車駕駛人，駕駛汽車經測試檢定酒精濃度超過規定標準
，處罰鍰新臺幣玖仟伍佰元，並應接受道路交通安全講習，壹年
內不得考領駕駛執照。
    理  由
一、本件原處分機關交通部公路總局新竹區監理所係以：異議人
    即受處分人（下稱異議人）甲○○於民國98年3 月10日晚間
    6 時許，飲酒後呼氣酒精濃度已達每公升1.15毫克，超出每
    公升0.55毫克之規定標準以上，猶駕駛車牌號碼2E-6617 號
    自用小客車（下稱系爭自用小客車）於道路，嗣於行經桃園
    縣觀音鄉○○路○ 段與民權路口時，為桃園縣政府警察局大
    園分局觀音分駐所員警攔檢查獲，即以異議人酒後駕車為由
    ，依違反道路交通管理處罰條例第35條第1 項第1 款之規定
    掣單舉發，繼經原處分機關依上開條文、違反道路交通管理
    事件統一裁罰基準及處理細則第43條、第44條及第67條等規
    定，而於98年9 月9 日以壢監裁字第裁53-DB0000000號違反
    道路交通管理事件裁決書，裁處異議人罰鍰新臺幣（下同）
    49,500元，並吊扣汽車駕駛執照12個月，及施以道安講習在
    案。
二、聲明異議意旨略以：異議人固於上揭時、地酒後駕駛系爭自
    用小客車而為警攔檢開單舉發，惟異議人上開行為所涉公共
    危險罪嫌，業經臺灣桃園地方法院檢察署檢察官為緩起訴處
    分，並命異議人應向財團法人犯罪被害人保護協會桃園分會
    支付40,000元，是原處分機關仍裁決異議人罰鍰49,500元，
    顯已重複處罰；又異議人之汽車駕駛執照已於89年4 月21日
    吊銷，現等同於無駕駛執照，又本件違規時並經警開立無照
    駕駛罰單在案，是原處分機關裁決異議人吊扣駕駛執照12個
    月，應得以不執行認之，爰依法聲明異議等語。
三、按汽車駕駛人，駕駛汽車經測試檢定，酒精濃度超過規定標
    準者，處15,000元以上60,000元以下罰鍰，並當場移置保管
    其車輛及吊扣其駕駛執照1 年；因而肇事致人受傷者，並吊
    扣其駕駛執照2 年；致人重傷或死亡者，吊銷其駕駛執照，
    並不得再考領；汽車駕駛人違反本條例規定，應受吊扣駕駛
    執照處分，於汽車駕駛人係無駕駛執照駕車者，在所規定最
    長吊扣期間內，不得考領駕駛執照，道路交通管理處罰條例
    第35條第1 項第1 款、第67條第6 項分別定有明文。又依94
    年2 月5 日公布，95年2 月5 日施行之行政罰法第26條規定
    ：「一行為同時觸犯刑事法律及違反行政法上義務規定者，
    依刑事法律處罰之。但其行為應處以其他種類行政罰或得沒
    入之物而未經法院宣告沒收者，亦得裁處之。前項行為如經
    不起訴處分或為無罪、免訴、不受理、不付審理之裁判確定
    者，得依違反行政法上之義務規定裁處之」；同法第1 條規
    定：「違反行政法上義務而受罰鍰、沒入或其他種類行政罰
    之處罰時，適用本法。但其他法律有特別規定者，從其規定
    」。上開道路交通管理處罰條例第35條第1 項第1 款規定，
    係對行為人違反行政法上義務規定之行政罰，且該條例關於
    一行為同時觸犯刑事法律及違反行政法上義務規定者，並無
    特別規定，是汽車駕駛人一個酒後駕駛汽車行為，經測試檢
    定酒精濃度超過規定標準，而同時涉有刑法第185 條之3 公
    共危險罪嫌時，道路交通管理處罰機關除有行政罰法第26條
    第1 項但書得處以其他種類行政罰者之情形，得裁處其他種
    類行政罰外，關於罰鍰部分，即應依上開行政罰法第26條及
    道路交通管理處罰條例第10條規定移送地方法院檢察署處理
    ，除於移送後再有上開行政罰法第26條第2 項所定不起訴等
    事由，得依違反行政法上義務規定裁處之情形外，不得逕依
    道路交通管理處罰條例第35條第1 項第1 款規定，裁處行為
    人罰鍰之行政罰。
四、又按被告所犯為死刑、無期徒刑或最輕本刑3 年以上有期徒
    刑以外之罪，檢察官參酌刑法第57條所列事項及公共利益之
    維護，認以緩起訴為適當者，得定1 年以上3 年以下之緩起
    訴期間為緩起訴處分，其期間自緩起訴處分確定之日起算，
    刑事訴訟法第253 條之1 第1 項定有明文。而行政罰法第26
    條已明揭一事不二罰之原則，亦即應受行政罰之行為如經不
    起訴處分或為無罪、免訴、不受理、不付審理之裁判確定者
    ，始得依違反行政法上義務規定裁處之。上開法條規定並未
    包括「緩起訴處分」在內，蓋因「緩起訴處分」最終得使被
    告免於刑事訴追之效果，與「不起訴處分」之效果雖屬相同
    ，惟緩起訴處分另須於一定期間內遵守或履行刑事訴訟法第
    253 條之2 各款所規定之事項，若有同法第253 條之3 第1
    項各款情形，檢察官仍得依職權或依告訴人之聲請，將緩起
    訴處分撤銷，故緩起訴處分之性質顯與不起訴處分不完全相
    同，仍有處罰之實質意涵在內。爰此，本於對受處分人不利
    益之規定不得任意擴張解釋之原則，自不得類推適用，而認
    應受行政罰之行為經緩起訴處分，仍得依違反行政法上之義
    務規定裁處之（臺灣高等法院暨所屬法院97年法律座談會刑
    事類提案第39號研討結果亦同此意見）。
五、經查，本件異議人於上揭時間酒後駕駛系爭自用小客車，於
    行經桃園縣觀音鄉○○路○ 段與民權路口時，經前揭舉發單
    位員警以異議人酒後駕車為由，依違反道路交通管理處罰條
    例第35條第1 項第1 款之規定掣單舉發，繼經原處分機關依
    上開條文、違反道路交通管理事件統一裁罰基準及處理細則
    第43條、第44條及第67條等規定，裁處異議人罰鍰49,500元
    ，並吊扣汽車駕駛執照12個月，及施以道安講習之事實，此
    有酒精測定紀錄表、桃園縣政府警察局98年3 月10日桃警局
    交字第DB0000000 號舉發違反道路交通管理事件通知單及交
    通部公路總局新竹區監理所壢監裁字第裁53-DB0000000號違
    反道路交通管理事件裁決書各1 紙附卷可稽，且為異議人於
    本件聲明異議狀內所不爭執。又異議人因上開酒後駕車所涉
    公共危險案件，業經臺灣桃園地方法院檢察署檢察官於98年
    3 月16日以98年度速偵字第1802號為緩起訴處分，緩起訴期
    間為2 年，並命異議人於緩起訴處分確定後1 年內，應向財
    團法人犯罪被害人保護協會臺灣桃園分會支付40,000元，而
    異議人亦已於98年5 月26日依緩起訴之內容共繳交40,000元
    等事實，亦有前揭緩起訴處分書、執行緩起訴處分命令通知
    書、臺灣高等法院被告前案紀錄表各1 份及臺灣銀行轉帳收
    據等件附卷可據。而本件異議人所受之緩起訴處分固非刑法
    所定刑罰之種類，然已對異議人之名譽、心理產生相當制約
    並影響被告之財產等權益，亦應可實質該當行政罰法第26條
    第1 項之「依刑事法律」之處罰。據此，原處分機關依道路
    交通管理處罰條例第35條第1 項第1 款之規定，對異議人上
    開酒後駕車之違規行為予以裁罰時，就裁處罰鍰部分，自不
    得再科處行政罰對於異議人予以重複處罰。惟依94年12月28
    日修正公布，並自95年7 月1 日施行之道路交通管理處罰條
    例第35條第8 項規定；「... 前項（指有酒精濃度超過規定
    標準而駕駛車輛等情形）汽車駕駛人，經裁判確定處以罰金
    低於本條例第92條第3 項所訂最低罰鍰基準規定者，應依本
    條例裁決繳納不足最低罰鍰之部分。」，而依其性質道路交
    通管理處罰條例第35條第8 項應為行政罰法第26條第1 項之
    特別規定；是本件異議人所支付之緩起訴處分金既僅有40,0
    00元，業如前述，參照上開法文規定，異議人即須補繳該等
    不足部分之罰鍰即9,500 元（計算式為49 ,500-40,000 ＝
    9,500） ，始為適法（前揭臺灣高等法院暨所屬法院97年法
    律座談會研討結果亦同此意見），爰此，原處分機關逕以異
    議人酒精濃度超過規定標準，而對其裁處罰鍰超過9,500 元
    部分，與法即有未合。復本件異議人之汽車駕駛執照已於94
    年12月28日遭逕行吊扣註銷，此有異議人汽車駕照基本資料
    1紙在卷可稽，是異議人為本件交通違規事件時，已屬於無
    照之狀態，自無汽車駕駛執照可供吊扣，而依前揭道路交通
    管理處罰條例第67條第6 項之規定，異議人在所規定之最長
    吊扣駕照期間即1 年內，不得考領駕駛執照，故原處分機關
    裁決吊扣異議人汽車駕駛執照12個月，亦有未恰。
六、綜上所述，原處分機關上開罰鍰及吊扣駕駛執照部分之行政
    裁罰，容有未洽，本院即無從予以維持。從而，異議人提出
    本件聲明異議為有理由，且因本件為一交通違規行為，罰鍰
    部分與吊扣處分及道路安全講習無從區分，自應由本院將原
    處分撤銷，自為裁罰如主文第2 項所示，以期適法。
七、依道路交通案件處理辦法第20條前段，裁定如主文。
中    華    民    國    98    年    9     月    21    日
                  交通法庭  法  官  張宇葭
以上正本證明與原本無異。
如不服本判決應於送達後5 日內向本院提出抗告狀。
                            書記官  高  平
中    華    民    國    98    年    9     月    23    日


司法院資訊處製作；財團法人民間司法改革基金會備份。
